【裁判字號】    97,消債抗,29
【裁判日期】    970715
【裁判案由】    更生事件
【裁判全文】
臺灣板橋地方法院民事裁定            97年度消債抗字第29號
抗  告  人  甲○○
代  理  人  張金盛律師
上列抗告人因更生事件，對於中華民國97年6 月16日本院97 年
度消債更字第211 號裁定提起抗告，本院裁定如下：
    主  文
抗告駁回。
抗告程序費用新臺幣壹仟元由抗告人負擔。
    理  由
一、抗告意旨略以：抗告人（即債務人）於民國95年3 月參加協
    商，依協商結果每月應清償新臺幣（下同）2 萬3,642 元。
    債務人雖為公職人員，每月收入約3 萬8,820 元，惟除協商
    金額外，每月尚有民間會2 萬元需繳納，造成以會養會，入
    不敷出，加上配偶羅明輝失業，收入不穩定，不但使原先預
    期配偶可以協助債務人償債之期待落空，反使債務人負擔加
    重，並非故意毀諾，非如原裁定所稱協商時即可預見配偶無
    法從事保全工作（蓋自96年以後，保全人員才有安檢調查機
    制，對於有前科者開始有不適任做保全之規定，配偶始會被
    解僱。債務人自95年3 月至97年4 月所繳協商款已多次向民
    間借貸；配偶亦向法院聲請更生；故非故意毀諾。），爰提
    起本件抗告，請求依消費者債務清理條例（下稱債清條例）
    第151 條第5 項但書規定裁定准予更生等情。併為聲明：(一)
    原裁定廢棄。(二)依債清條例第151 條第5 項但書規定准予開
    始更生程序。
二、查本件抗告人於97年5 月13日具狀聲請原審准予抗告人即聲
    請人開始更生程序，聲請意旨略以：其有不能清償債務情事
    ，前已提出債權人清冊，以書面向最大債權金融機構合作金
    庫銀行請求共同協商債務清償方案，並於95年3 月間協商成
    立。但債務人前經同事王素萍倒會40餘元，又因與王素萍連
    保向中央信託局借款，王素萍未繳（50多萬元），由債務人
    代償，此屬遠因。加以協商成立後配偶失業，此屬近因，導
    致毀諾，即扣除協商條件每月應繳金額後，無法維持最低基
    本生活，顯有不可歸責於己致履行顯有重大困難之情事等語
    。惟經原審認本件聲請更生時所主張之內容及檢付資料，尚
    有不足，是於97年5 月15日發函通知債務人補正「『協商成
    立後，因不可歸責於己致履行顯有重大困難』之具體事由及
    證明文件。債務人配偶失業，與債務人發生無法依原協商條
    件履行，有何相關性？」等事項（詳原審卷第66頁）。債務
    人於收受補正通知後，固於97年5 月26日提出陳報狀，就前
    開部分補稱：因配偶失業，全家生活由債務人肩負，聲請人
    分擔金額增加，因而減低償債能力，因而降低償債能力，導
    致毀諾等語，並提出台北市政府警察局中山分局函（上載「
    羅明輝」未符保全員雇用資格）1 紙為佐（詳原審卷第72頁
    及75頁）。原審則以依聲請人（即抗告人）所主張之事實及
    檢附資料（含補正資料），仍無法認抗告人已合法補正該當
    消債條例第151 條第5 項事由，是駁回其更生之聲請。
三、按債務人對於金融機構因消費借貸、自用住宅借款、信用卡
    或現金卡契約而負債務，在聲請更生或清算前，應提出債權
    人清冊，以書面向最大債權金融機構請求協商債務清償方案
    並表明共同協商之意旨，消費者債務清理條例第151 條第1
    項定有明文。次按債務人與金融機構協商成立者，不得聲請
    更生或清算，但因不可歸責於己之事由，致履行顯有重大困
    難者，不在此限；本條例施行前，債務人依金融主管機關協
    調成立之中華民國銀行公會會員辦理消費金融案件無擔保債
    務協商機制與金融機構成立之協商，準用前項之規定，消費
    者債務清理條例第151 條第5 項、第6 項分別定有明文。又
    聲請更生或清算不合程式或不備其他要件者，法院應以裁定
    駁回之，但其情形可以補正者，法院應定期間先命補正，復
    為同條例第8 條所明定。經查：
  (一)本件抗告人主張其毀諾之遠因，即遭同事王素萍倒會40餘萬
    元及擔任其連保人向中央信託局貸款，嗣代王素萍清償50餘
    萬元；投資不利；小孩高中、大學均念私校負擔加重；另以
    民間借貸（包含向親友、同事借貸等）應付支出一節，既未
    提出任何證據以供本院審酌，其主張已有可議。加以其於提
    起本件更生聲請時，依所檢附債務人清冊，亦載債務總金額
    0 元（詳原審卷第49頁），已與前開主張內容不符。遑論，
    依卷附協議書（詳原審卷第51、52頁）及抗告人所提出債權
    人清冊（詳原審卷第74頁），其債權銀行並不包括中央信託
    局（現合併為臺灣銀行）或其它除銀行以外之私人債權；且
    其女於97年4 月間已年滿25歲，有戶籍謄本（原審卷第59頁
    ）附卷可查。是縱有抗告人所稱遠因，亦難認與其「僅得依
    協商內容履行至97年4 月間」，有何相當因果關係。
  (二)抗告人復主張：因其配偶羅明輝於協商成立後失業，並因有
    前案錄、年齡過大且身體狀況不佳，故無法找工作，僅能打
    零工，配偶並已聲請更生（本院97年度消債更字第212 號）
    ，導致其因增加生活費支出而減低還款能力，並無法從配偶
    處獲得支援。以抗告人每月收入3 萬8,820 元，協商金額每
    月2 萬3,642 元；另有民間互助會每月2 萬元及日常生活開
    支要支付，是有不可歸責於己之事由，致履行顯有重大困難
    等情。查，抗告人於提出本件聲請時既稱97年間平均每月收
    入為4 萬9,793 元（詳原審卷第9 頁），自不得以薪資單所
    載3 萬8,820 元（即收入應包括每月固定薪資、加班費、獎
    金）為收入基準。又扣除協商每月應給付金額後，尚餘2 萬
    6,151 元（49,793-23,642=26,151），以97年度臺灣省每人
    每月平均最低生活費用9,829 元計，縱抗告人無法自配偶處
    獲得支援，前述所餘金額，尚足支應其個人基本生活費用，
    甚至連同其配偶羅明輝在內之基本生活費用（9,829*2=12,
    986） ，遑論承前述，尚有其已成年女兒羅靜瑩，應負擔羅
    明輝之基本生活開支。至所謂每月2 萬元會款之支出，雖據
    抗告人提出互助會會約為佐。惟抗告人於原審就其參與互助
    會一節支字未言，於抗告審始提出前開資料，本即應認未遵
    原審97年5 月15日裁定所命期日補正，於經原審裁定駁回後
    ，不得再行提出。遑論，倘債務人確有參與互助會之事實，
    則於原審所陳報債權人清冊、債務人清冊、財產資料及97年
    5 月21日出具切結書（詳原審卷第94頁）等資料，亦有未具
    實陳報之嫌。蓋觀諸抗告人所提出互助會會約記載「會期自
    96 年10 月1 日起至98年6 月止，每月1 日開標，連同會首
    共21 名 ，每人每會2 萬元，採外標。抗告人參加1 會，於
    96年11月2 日以2,100 元得標。」，則抗告人於96年11月得
    標時，既取得標金40萬元（抗告人所提出相關聲請資料，關
    於得標金40萬元如何使用，是否有餘款等，附之闕如。），
    於支應96年12月起至97年5 月止死會款後顯尚有餘，於抗告
    人執此謂97年5 月尚有每月死會款2 萬元須繳納，故不得已
    毀諾云云，亦無可採。
四、綜上，抗告人之抗告理由，均非可採。本件債務人聲請更生
    ，既未符合前揭消費者債務清理條例第151 條規定先行債務
    協商成立因有不可歸責於已之事由致履行顯有重大困難之要
    件，且上開欠缺又屬無從補正，自應駁回債務人更生之聲請
    。從而原審裁定駁回債務人更生之聲請，並無違誤。抗告意
    旨指摘原裁定不當，求予廢棄另為裁定，為無理由，應予駁
    回。
據上論結，本件抗告為無理由，依消費者債務清理條例第15條，
民事訴訟法第495 條之1 第1 項、第449 條第1 項、第95條、第
78條，裁定如主文。
中    華    民    國    97    年    7     月    15    日
                  民事第一庭    審判長法  官  李世貴
                                      法  官  黃若美
                                      法  官  黃信滿
以上正本係照原本作成。
本裁定不得抗告。
中    華    民    國    97    年    7    月     17    日
                                      書記官   林月蓉


司法院資訊處製作；財團法人民間司法改革基金會備份。
